【裁判字號】    99,聲,623
【裁判日期】    990519
【裁判案由】    聲請發還扣押物
【裁判全文】
臺灣高等法院臺中分院刑事裁定           99年度聲字第623號
聲  請  人  甲○○
上列聲請人因本院99年金上訴字第255號林福來等因違反洗錢防
制法案件，聲請發還扣押物，本院裁定如下：
    主  文
關於臺灣苗栗地方法院中華民國98年10月19日苗院燉刑己98金重
訴一字第二九三三九號函所為扣押甲○○所有設於臺灣中小企業
銀行北鳳山分行帳號00000000000號帳戶禁止為提款
、轉帳、付款、交付、轉讓或其他相關命令處分之行為等之命令
撤銷。
其餘聲請駁回。
    理  由
一、聲請意旨略以：
  (一)按洗錢防制法第9條第2項固賦予法官於審判中得依職權對有
    事實足認被告利用帳戶、匯款、通貨或其他支付工具從事洗
    錢者，對該洗錢交易之財產有為上開命令之權。然查原審法
    院審理98年度金重訴字第1號洗錢防制法等案件，於民國(下
    同)98年8月25日辯論終結，於同年10月6日宣判，原審法院
    卻於第一審審判程序終結後，仍於同年10月19日以苗院燉刑
    己98金重訴一字第29339號函辦理扣押聲請人所有設於臺灣
    中小企業銀行北鳳山分行帳號00000000000號、00000000000
    號等2帳戶禁止為提款、轉帳、付款、交付、轉讓或其他相
    關命令處分之行為等之命令，上開扣押命令，與洗錢防制法
    第9條第1項、第2項規自有不符。
  (二)又原審法院前曾於98年1月22日以98年度聲字第36號刑事裁
    定，就聲請人所有之上開2帳戶，禁止為提款、轉帳、付款
    、交付、轉讓或其他相關處分之行為，命自98年1月30日起
    延長參個月。依洗錢防制法第9條第4項「應以延長一次為限
    」之規定，對上開2帳號之扣押命令於98年4月30日3月期滿
    ，應不得再予扣押。原審法院非於審判中未具理由之上開扣
    押命令，誠屬逾越法律授權範圍之違法處分，自應撤銷。
  (三)聲請人之上開2帳戶，其中帳號00000000000號帳戶，係由聲
    請人自行使用及供並無任何超收情狀之廠工 (即工廠聘僱之
    外籍勞工)支付服務費或其他代辦費用匯款之用，帳號00000
    000000號帳戶係供越南籍看護工支付服務費或其他代辦費用
    匯款之用，均屬依法得收取之費用，並無非法所得之情事，
    退言之，縱有積極證據足堪認定林福來等人有詐欺之犯行，
    上開二帳戶並非供洗錢交易之用，亦與犯罪所得無關，原審
    法院將之扣押，自有侵害人民財產處分權之可議。
  (四)綜上所述，原扣押命令認事用法均有違誤，應予撤銷。
二、按犯第11條之罪者，其因犯罪所得財物或財產上利益，除應
    發還被害人或第三人者外，不問屬於犯人與否，沒收之。如
    全部或一部不能沒收時，追徵其價額或以其財產抵償之。為
    保全前項財物或財產上利益追徵或財產之抵償，必要時，得
    酌量扣押其財產，為洗錢防制法第14條第1項、第2項所明文
    。又按檢察官於偵查中，有事實足認被告利用帳戶、匯款、
    通貨或其他支付工具犯第11條之罪者，得聲請該管法院指定
    6個月以內之期間，對該筆交易之財產為禁止提款、轉帳、
    付款、交付、轉讓或其他必要處分之命令。其情況急迫，有
    相當理由足認非立即為上開命令，不能保全得沒收之財產或
    證據者，檢察官得逕命執行之。前項禁止提款、轉帳、付款
    、交付、轉讓或其他必要處分之命令，法官於審判中得依職
    權為之。第1項之指定期間如有繼續延長之必要者，檢察官
    應檢附具體理由，至遲於期間屆滿之前5日聲請該管法院裁
    定。但延長期間不得逾6個月，並以延長1次為限，洗錢防制
    法第9條第1項本文、第2項、第4項定有明文。因此，關於有
    事實足認被告利用帳戶、匯款、通貨或其他支付工具犯第11
    條之罪者，對該筆交易之財產為禁止提款、轉帳、付款、交
    付、轉讓或其他必要處分之命令，檢察官於偵查中固得依上
    開條文第1項本文聲請該管法院為之，且依同條第4項僅有1
    次之延長聲請權；然該條第4項之規定，僅指檢察官聲請延
    長時有1次之限制，至於法院依第2項之規定於審理中所為之
    禁止命令並不在延長限制之列。是以，若法院於審理中依職
    權所為之禁止命令，尚不受第4項關於延長次數與期間之限
    制。
三、經查：
  (一)台灣中小企業銀行北鳳山分行帳號：00000000000號、00000
    000000號等2帳戶，確屬聲請人甲○○所有，此有台灣中小
    企業銀行北鳳山分行中華民國99年3月29日99北鳳山字第A11
    5號函一紙、上開2帳戶之交易明細表各一份附卷足稽。
  (二)原審法院於98年10月19日以苗院燉刑己98金重訴一字第2933
    9號函，將聲請人甲○○所有之台灣中小企業銀行北鳳山分
    行帳號00000000000號帳戶，以命令禁止為提款、轉帳、付
    款、交付、轉讓或其他相關命令處分之行為固非無見，惟原
    審判決書並未論及本案被告林福來等人如何利用該帳戶從事
    洗錢交易之事實與相關證據，且經本院函查台灣中小企業銀
    行北鳳山分行調閱該帳戶95年5月至97年10月之交易明細表
    ，發見該明細表內並無任何匯入新台幣（下同）12,300元或
    10,300元等超收3,797元代收費用之交易紀錄，尚難為認定
    被告林福來等人有利用此帳戶從事洗錢犯罪之佐證，自難謂
    有事實足認被告林福來等人有利用該帳戶犯洗錢防制法第11
    條之罪，此情與上開洗錢防制法第9條第1項本文、第2項之
    規定尚屬有間，原審法院將該帳戶以上開函示命令禁止其為
    提款、轉帳、付款、交付、轉讓或其他相關命令處分之行為
    ，尚屬擅斷，難謂有理由，應予以撤銷。
  (三)本案被告林福來等人利用前開聲請人所有之台灣中小企業銀
    行北鳳山分行帳號00000000000號帳戶，供作雇主及看護工
    按月匯入12,300元或10,300元等超收3,797元代收費用之收
    款帳戶等情有原審判決書在卷可按（見原審判決書第8頁）
    ，且此等按月12,300元或10,300元之交易之交易情形，經本
    院函查台灣中小企業銀行北鳳山分行調閱該帳戶95年5月至
    97年10月之交易明細表，發見該明細表記載有賴昭英、七美
    企業社、李振榜…等數人週期性按月匯入12,300元或10,300
    元不等金額之交易情形，形式上觀之原審認定並無違誤。原
    審法院又以本案被告林福來利用該帳戶內之金額輾轉購買屏
    東縣潮州鎮多筆土地等語，亦經本院查閱上開帳戶交易明細
    表，發見明細表內之記載確有如原審判決書所載轉匯至他人
    帳戶之情形，形式上觀之亦無違誤。是原審法院以之認定林
    福來藉該帳戶犯洗錢防制法第11條之罪（見原審判決書第10
    頁），進而依洗錢防制法第9條第1項本文、第2項之規定命
    令禁止該帳戶提款、轉帳、付款、交付、轉讓或其他相關處
    分之行為，經核於法並無違誤，聲請人空言該帳戶並非為林
    福來等人洗錢交易之用，並無理由。又法院審理中，如認被
    告利用帳戶、匯款、通貨或其他支付工具犯洗錢防制法第11
    條之罪者，得依職權對該筆交易之財產為禁止提款、轉帳、
    付款、交付、轉讓或其他必要處分之命令，為洗錢防制法第
    2項、第1項本文所明文，且解釋上不受同條第4項延長1次之
    限制，已如前述，是聲請意旨稱「應以延長一次為限」等語
    ，並無理由。至於聲請意旨另以系爭禁止命令於原審法院宣
    示判決後始為之，此與洗錢防制法第9條第1項、第2項規自
    有不符云云，惟本件原審判決既經被告等人上訴，尚未確定
    ，仍屬法院審判程序中，則原審法院於卷宗及證物送交上訴
    審法院之前，仍有行使保全證據之職權，否則將造成證據保
    全期間之漏洞，無法達成上開洗錢防制法第14條第1項、第2
    項之以犯同法第11條之罪所得財物獲財產上利益，發還被害
    人之目的，是此部分之聲請意旨亦無理由。從而，聲請人聲
    請撤銷臺灣苗栗地方法院中華民國98年10月19日苗院燉刑己
    98金重訴一字第29339號函所為扣押甲○○所有設於臺灣中
    小企業銀行北鳳山分行帳號00000000000號帳戶禁止為提款
    、轉帳、付款、交付、轉讓或其他相關命令處分之行為等之
    命令，並無理由，應予駁回。
四、據上論斷，依刑事訴訟法第413條、第412條，裁定如主文。
中    華    民    國    99    年    5     月    19    日
            刑事第三庭  審判長法  官  王  增  瑜
                              法  官  廖  柏  基
                              法  官  吳  進  發
以上正本證明與原本無異。
如不服本裁定，應於收受送達後五日內向本院提出抗告書狀（須
附繕本）。
                              書記官  呂  安  茹
中    華    民    國    99    年    5     月    19    日

司法院資訊處製作；財團法人民間司法改革基金會備份。
